【裁判字號】    89,重訴,1672
【裁判日期】    900417
【裁判案由】    損害賠償
【裁判全文】
臺灣臺北地方法院民事判決  八十九年度重訴字第一六七二號
    原      告    台灣產物保險股份有限公司
    法定代理人    甲○○
    訴訟代理人    陳峰富律師
    複  代理人    蘇飛健律師
                  王雪娟律師
    被      告    乙○○      住台北市○○路○段一○五巷一號四樓
    訴訟代理人    黃冠豪律師
                  蕭壬宏律師
右當事人間損害賠償事件，本院判決如左：
    主      文
原告之訴及其假執行之聲請均駁回。
訴訟費用由原告負擔。
    事      實
甲、原告方面：
一、聲明：被告應給付原告新台幣（下同）兩千萬元及自起訴狀繕本送達之翌日起至
    清償日止按年息百分之五計算之利息。原告願供現金或上海商業儲蓄銀行無記名
    可轉讓定期存單為擔保，請准宣告假執行。
二、陳述：
（一）被告自民國八十六年七月十六日起至八十七年十一月九日止受原告公司之委任
      ，擔任原告公司財務部經理，負責財務管理相關事宜，並依據原告公司董事會
      通過之台灣產物保險股份有限公司證券投資小組作業要點（下稱作業要點）之
      規定，自八十七年四月十七日兼任原告公司證券投資小組委員，負責與小組其
      他委員研議公司投資證券之規劃、管理及投資等事項。按被告受任於原告公司
      受有報酬，屬有償委任，自應以善良管理人之注意履行其執行職務之義務，被
      告理應為原告公司之最大利益處理投資理財事宜，卻未盡善良管理人之責任，
      於明知原告公司證券投資小組已於八十七年十月二十六日出清所持有名佳利股
      票之情況下，被告竟違反職務，未依作業要點第四項小組作業方式第(三)、(八)點
      ：「財務部視財務狀況釐定可動用之資金額度，提經小組研議通過後陳總經理
      轉呈董事長核定辦理」、「依照本公司分層負責明細表及本小組委員議決有關
      事項，每日買賣之上市股票總金額在五千萬元以內授權財務部經理核定；但購
      入同一公司之股票及公司債累計金額已達五千萬元以上者應先呈報總經理核定
      ，一億元以上應轉呈董事長核定」之規定，先呈報總經理核定，逾越前揭授權
      之規定，擅自於十月三十一日（星期六）至長鴻證券股份有限公司（下稱長鴻
      公司）以每股三九．二元大量買進名佳利股票達一五○○張，共計五千八百八
      十七萬七千八百零八元，買進超過五千萬元，復於十一月二日（星期一）又至
      長鴻公司，再以每股三六．五元買進同一股票七○○張，共計二千五百五十八
      萬四千八百五十三元，此有長鴻公司出具之「合併買賣報告書暨交割憑單」可
      稽，且買進方式係以單次可買進之最高量（四九九張）密集買進，然以該股行
      情並無如此之市場潛力，違反一般股票投資之經驗法則，嗣前揭股票於七日後
      （即十一月九日）因名佳利公司爆發地雷股事件而崩盤，並於八十七年十一月
      二十三日遭停止交易處分，原告公司因此無法賣出該股票，至八十八年六月十
      日起始恢復買賣，截至八十八年七月六日，該股票股價仍無法回升至買進價，
      使公司財產價值減少，為減少損害，原告公司始陸續賣出股票，至起訴狀遞出
      為止，原告除受有如附表一所計算之損失計有三千九百一十二萬七千九百一十
      四元之損失外，仍有七百三十張名佳利股票尚未售出，目前原告僅就其中兩千
      萬元為先行提起損害賠償之訴，保留其餘一千九百一十二萬七千九百一十四元
      及七百三十張名佳利股票損失賠償之請求。
（二）按被告前受任為原告公司財務部經理、證券投資小組成員，理應為原告公司之
      利益從事投資理財之工作，仍逾越前揭授權之規定，致使原告公司受有上開財
      產之損害，且損害與其過失具有因果關係，依民法第一百八十四條、民法第五
      百三十五、五百四十四條及第二百一十六條規定，自應由被告負賠償之責。
（三）刑事判決所認定之事實，並無拘束民事訴訟之效力：按附帶民事訴訟經移送民
      事庭後，即屬獨立民事訴訟，其移送後之訴訟程序，應適用民事訴訟法，刑事
      訴訟所調查之證據，及刑事訴訟判決所認定之事實，並非當然有拘束民事訴訟
      之效力；又刑事判決所為事實之認定，於獨立民事訴訟之裁判時本不受其拘束
      ，上訴人所提之附帶民訴，既因裁定移送而為獨立之民事訴訟，則原審依自由
      心證為與刑事判決相異之認定，即無違法之可言，最高法院四十三年台上字第
      九五號、五十年台上字第八七二號判例可資參照。查被告刑事背信案無罪之判
      決所認定之事實就本件民事案件無拘束力，合先敘明。
（四）民事損害賠償要件與刑事背信構成要件迥異：按刑法第三百四十二條第一項背
      信罪之成立，係以為他人處理事務，意圖為自己或第三人不法之利益或損害本
      人之利益，而為違背其任務之行為，致生損害於本人之財產或其他利益為要件
      。而民法第五百四十四條逾越權限之成立，係以受任人因處理委任事務有過失
      ，或因逾越權限之行為致生損害，對於委任人即應負損害賠償之責，並不以意
      圖為自己或第三人不法之利益或損害本人之利益，而為違背其任務之行為，始
      足當之。此亦經最高法院二十二年上字第三五三七號、三十年上字第一二一０
      號判例及最高法院五十八年度台上字第二二○三號裁判闡釋甚明。
（五）被告確有逾越權限之行為：依作業要點第四項小組作業方式第(三)、(八)點之規定
      ，為被告所明知，且其於八十七年十月三十一日及十一月二日違反上揭規定買
      入股票一事，經被告於鈞院八十八年度自字第八六五號案件中當庭自承無誤，
      此有刑事判決第三頁反面第七行以下載明被告陳述：「要買入累積金額五千萬
      以上要呈報總經理核定」、「累積要超過五千萬元才要呈報總經理，若投資小
      組研擬同一家股票買三千張事前也會向總經理報告」、「十月三十一日是星期
      六，買了五千四百萬已下班，十一月二日是星期一開完會報表逕送總經理是事
      後告知」，則被告係故意違反作業要點逾越權限為買進之行為，即可得證。
（六）被告除本件外，自承前亦有逾越權限之行為，更證明其惡性重大，被告以此為
      免責事由顯無理由：
  １、查刑事判決第四頁正面第九行，被告自承：「我曾在大展、第一等證券公司有
      買進金額超過五千萬。」並於八十九年十月二日庭呈答辯狀載稱：「惟事實原
      告公司於八十七年四月二十四日及買進愛之味股票金額累計超過五千萬：：但
      前皆購入超過五千萬元之股票，並未先呈總經理核定，而原告公司購入股票累
      計超過五千萬元之情形比比皆是，足證原告公司雖有作業要點之規定，但實際
      卻未實施」等語，與事實不符。
  ２、按原告公司有作業要點之規定，此為被告所明知且應遵守，被告前逾越權限之
      行為，僅原告公司當時所不知，於前刑事案件時，經被告自承始知，就被告之
      前越權之行為，原告保留請求損害賠償之權利，此先敘明。另無論原告公司是
      否可即時發現糾正被告逾越權限之行為，被告均應遵守原告公司之授權範圍，
      此不待言，今被告懷僥倖心理循前故技，違反原告公司規定造成損害，竟提出
      前未經原告公司發現且未經糾正之越權行為，反證本件請求無理，該主張自係
      謬誤，至為顯然。
（七）被告之越權行為與原告公司之損害，具因果關係，應負損害賠償之責：查股票
      買賣風險性大，股價隨市場供需波動，無穩賺之可能，未買入股票即無須承受
      股價下跌之損失，買入股票常需遭受股價下跌之損失，此為投資股票之常態，
      故買入股票與股票跌價之損失間自有因果關係。另查，原告公司為減少損失，
      故有作業要點第四項小組作業方式第(三)、(八)點授權範圍之規定，以透過金額之
      授權掌控公司投資之風險，今被告違反上揭規定所為之買進股票之行為，與原
      告公司因此遭受股價下跌之損失間自具因果關係，至為顯然。本件被告明知逾
      越權限仍為之，該故意行為即已符合民法第五百四十四條之構成要件，自應就
      原告公司之損害負賠償之責。
（八）本件爭點在於作業要點是否有執行，經查：
  １、證人高榮富（當時為原告公司總經理）、張乃雄（當時為原告公司副總經理）
      均證稱作業辦法有落實執行等語。
  ２、按作業要點第四項第十一點規定：「財務部每日應繕製證券投資明細表，分呈
      總經理室及董事會核備。」第五項規定：「稽核室應隨時盤點庫存之股票、證
      券並作成檢查報告呈請董事長核備。」被告雖辯稱作業要點未執行云云，惟查
      ，被告所提出之台灣產物保險股份有限公司投資上市上櫃有價證券明細表，被
      告並未呈給當時的總經理，此觀證人高榮富證稱：伊曾看過類似之明細表，但
      並非每日均會看到，惟伊並未看過八十七年四月二十四日、八十七年七月七日
      製作之明細表等語，及證人張乃雄證稱：被告曾經在我們不知悉的情況下違反
      規定購買股票，一般買賣股票翌日會知悉財務部購買何種股票，但系爭股票是
      在將近一個星期後知悉。伊並未看過八十七年四月三日製作之台灣產物保險股
      份有限公司上市上櫃有價證券買入報告書，而是在把被告調離投資小組清查之
      後才知悉等語即明，是被告未依作業要點執行，而非原告公司未執行作業要點
      。
  ３、且查原告公司之稽核室於發現被告未依作業要點執行後，即予警告，惟不為採
      納，此觀稽核室主任呈給總經理之簽呈即可自明。以及稽核室奉監察人指示就
      八十七年四月迄同年十一月被告逾越權限買入股票之情形予以查報，經人力資
      源室予以糾正並經董事會決議予以記過兩次，更證明原告公司有按作業要點執
      行。
４、系爭兩筆股票買賣雖經原告公司會計室撥款，惟會計室於發現事有蹊蹺後，亦
      即將上情向上屬報告，此觀會計室之簽呈載明：「二、該二筆交易係集保款券
      劃撥，於十一月十日始送本室開支出傳票作帳。較正常作業延誤一星期。三、
      由於目前買賣股票，依規定採款券劃撥本室無從審核，僅負責帳務處理」、「
      四、：：操盤人自作主張進出股市甚至逾越作業規章造成事實，本案理財科經
      辦人消極抗議未製作報單，會計室亦未審核撥款，然周經理復以資金調撥全權
      指揮理財科、出納科以解約短期票券四千餘萬元及由別家銀行緊張電匯，匯入
      二千萬元完成交割手續，造成事實亦造成本公司嚴重損失」等語可佐。
  ５、綜上情事，足證作業要點確有執行，是以被告辯稱未執行乃不足採信。
（九）侵權行為法上之因果關係，可以分為二種，一為「責任成立之因果關係；一為
      「責任範圍之因果關係」。所謂「責任成立之因果關係」係指侵權行為與權利
      受侵害間之因果關係；而所謂「責任範圍之因果關係」則指權利受侵害與損害
      間之因果關係。換言之，責任成立之因果關係所欲判斷者乃權利侵害是否因侵
      權行為而發生，因權利受侵害而發生之損害，應否予以賠償，係屬「責任範圍
      之因果關係」之範疇。就本案而言，被告越權買賣股票，被告之侵權行為與原
      告公司之權利受侵害，其「責任成立之因果關係」，殆無疑問。又侵權行為損
      害賠償請求權，應以請求時或起訴時之價格計算其賠償範圍。職是，原告公司
      之請求洵有依據。
三、證據：提出人事資料卡、原告公司證券投資小組作業要點、證券存摺明細、合併
    買賣報告書暨交割憑單、台灣證券交易所股份有限公司八十七年十一月二十日台
    證（87）上字第三九○○一號及八十八年六月八日台證（88）上字第一七一三三
    一號函、名佳利股票損益明細表、本院八十八年度自字第八六五號刑事判決節本
    、會議紀錄、原告公司上市上櫃有價證券買入報告書、稽核室及人力資源室暨會
    計室簽呈、原告公司第十八屆第二十八次董事會議議事錄、董事會通知書、董事
    會令、為證，並聲請訊問證人高榮富、張乃雄、張光禹。
乙、被告方面：
一、聲明：原告之訴駁回。如受不利判決，被告願供擔保請准宣告免為假執行。
二、陳述：
（一）原告前曾就被告擔任原告公司財務部經理期間，購買名佳利股票之情事，捏造
      事實，誣指被告背信，提起自訴，業經鈞院及台灣高等法院判決被告無罪確定
      在案，合先敘明。
（二）經查，被告自八十六年七月十六日起擔任原告公司財務部經理乙職，並負責原
      告公司有價證券之投資，而自八十七年四月十七日正式兼任原告公司證券投資
      小組委員，依人事資料卡所載，被告雖於八十七年十一月九日調職，惟實際上
      原告公司於八十七年十一月三日即將被告停止職務，故被告擔任原告財務部經
      理及兼任證券投資小組委員之職務係至八十七年十一月三日，並非原告所稱之
      八十七年十一月九日，前揭事實，於鈞院刑事背信案件審理中，為原告公司所
      是認，並經證人張光禹結證在案。故原告所提出之人事資料卡記載並不實在。
（三）上開作業要點並未實行：
  １、依作業要點第四項第一點：「本小組應收集有關市場最新資訊每週一、三、五
      上午8:40－9:00定期召開會議一次，必要時得隨時召開，每次會議均應作成記
      錄以備查詢。」惟原告公司並未定期召開會議，亦未作成會議記錄備查。
  ２、依作業要點第四項第四點：「購買公債、庫券、儲蓄券、金融債券、可轉讓定
      期存單、銀行承兌本票、銀行保證商業本票等每筆金額在二仟萬元以內，且購
      入後同一票券公司之累積金額仍未逾伍仟萬元者授權財政部依職權辦理。」惟
      實際上原告公司並未遵守此項規定辦理。
  ３、依作業要點第四項第七點：「買賣證券（股票）應有投資依據並留存書面資料
      。」惟實際上原告公司投資證券（股票）時，並無任何之投資依據，亦即原告
      公司並未遵守此項規定辦理。
  ４、實際上自原告公司提起刑事自訴起迄今，原告公司始終無法提出依作業要點第
      四項第一點之會議記錄，亦無法提出投資建議或決議。而就作業要點第二項：
      「本小組成員如下：由總經理簽請董事長派核，並指派副總經理為召集人，董
      事會主任秘書及會計室、業務部、稽核室、財務部之主管為委員。財務部為執
      行作業單位，並陳召集人同意邀請其他部室熟練股票操作之同仁協助。」第三
      項：「本小組之工作範圍：研議本公司證券投資之規畫、管理及投資等事項，
      並陳總經理轉呈董事長核定辦理。」則作業要點明確訂定投資小組之職務，但
      因與股票實際操作有差距，故就作業要點而言，並未具體實施。
  ５、原告雖稱被告於明知原告公司證券投資小組已於八十七年十月二十六日出清所
      持有名佳利股票之情況下，竟違反職務，未依作業要點第四項小組作業方式第
      三、八點規定云云。惟查，原告公司董事會固有通過作業要點，惟並未具體施
      行，已於刑事判決理由纂述甚詳。又被告於刑事審理期間中，屢次聲請原告公
      司提出八十七年一月一日至同年十一月九日之投資上市上櫃有價證券明細表，
      以證實原告公司雖有前揭規定，但並未據以實施，惟原告公司遲不提出。實際
      上，原告公司於八十七年四月二十四日即買進愛之味股票金額累計超過五千萬
      元，達五千九百五十五萬零三百二十五元，買進統一股票金額累計達六千五百
      九十二萬九千九百五十元，於八十七年七月八日持續購入美亞公司股票，至八
      十七年七月十三日累計買入金額為五千八百一十五萬零六百七十元，此有原告
      公司投資上市上櫃有價證券明細表足稽，但前揭購入超過五千萬元之股票，並
      未先呈報總經理核定，而原告公司購入股票累計超過五千萬元之情形比比皆是
      ，足證原告公司雖有作業要點之規定，但實際上卻未實施。
  ６、再查，被告自任職財務部經理時起即負責原告公司投資理財事項，包括短期
      票券、定期存款及股票投資等，而八十七年三月十七日因原告公司公布前揭作
      業要點，才發布人事命令由財務部經理（因被告係擔任財務部經理，故亦為證
      券投資小組成員），組成證券投資小組，負責投資股票。惟如前所述，因原告
      公司並未具體實施前揭作業要點。而前揭刑事背信案件審理中，鈞院曾多次要
      求原告提出證券投資小組之會議記錄，惟原告公司卻僅提出八十七年四月二十
      七日、四月三十日、五月四日、五月六日、五月八日、五月十一日、五月十三
      日、五月十五日、五月十八日、五月二十日、五月二十三日、五月二十五日、
      五月二十七日、六月一日、十月八日、十一月十一日、十一月十三日及十一月
      十六日等之會議記錄，而攸關本件之名佳利股票買賣之會議記錄卻無法提出，
      亦足以證明前揭作業要點並未實施。
（四）復查，系爭名佳利股票，原告公司係於八十七年八月間陸續購入，而截至八十
      七年九月二十四日共計持有名佳利股票二百六十萬股，金額為九千八百八十二
      萬九千八百三十八元，平均每股成本為三七‧六五元，自八十七年九月二十五
      日起陸續調節持有，於八十七年十月十月二十六日全數賣出，金額為一億零六
      百三十萬零五百一十三元，平均每股約為四○‧八八元，合計獲利七百九十七
      萬零六百五十五元，故八十七年十月間賣出名佳利股票係屬逢高調節持股。而
      八十七年十月三十一日及十一月二日，原告公司分別買入名佳利股票一百五十
      萬股及七十萬股，金額分別為五千八百八十七萬七千八百零八元及二千五百五
      十八萬四千八百五十三元，平均每股成本為三八‧三九元，係因名佳利股票自
      四二‧一元回檔至三八元，故逢低回補名佳利股票，係屬正常之股票投資操作
      。更何況，以名佳利股票之投資情形而言，依鈞院八十八年度自字第八六五號
      刑事案件中證人張光禹所述，買入名佳利股票之停損點為三五‧五元，則自訴
      人公司如於停損點賣出名佳利股票時，則原告公司僅虧損六百三十五萬元。故
      就名佳利股票之操作而言，如原告公司依原訂停損點賣出名佳利股票，則原告
      公司就名佳利股票之投資，原告至少仍可獲利約一百五十餘萬元。而被告於八
      十七年十一月三日即遭原告公司停止職務，惟原告公司遲不賣出名佳利股票，
      反竟將名佳利股票崩盤之損失歸諸於被告，其行徑令人不敢苟同。
（五）原告係基於侵權行為及委任關係為據，訴請被告負擔損害賠償。惟如前所述，
      被告並無任何侵權行為及違反委任契約之情事。原告之主張，不僅扭曲事實，
      於法律上之主張亦嫌無據。蓋無論是依債務不履行之法理，或依侵權行為之法
      律關係，均須原告所主張之損害與被告之行為應具有相當因果關係，方屬正辦
      。又所謂相當因果關係係依一般經驗法則，認為有此行為，通常即足生此種損
      害，則行為與結果之間即有因果關係，無此行為，必不生此種損害，有此行為
      ，通常亦不生此種損害者，即無因果關係。查本件系爭名佳利股票下跌係肇因
      於新巨群集團財務狀況不佳，未信守證券交易市場之誠信原則所致，而導致名
      佳利股票崩盤，與被告間之行為並無關係，原告不思向新巨群集團及名佳利公
      司請求，反向一生奉公守法將青春貢獻於原告公司之被告請求，顯有可議。退
      萬步言，縱認被告有逾越授權買入名佳利股票之行為，但原告之損害係因發生
      地雷股事件所致，與被告之行為並不具有因果關係，揆諸前揭說明，原告之請
      求，顯無理由。
（六）證人高榮富、張乃雄所言不實：
  １、證人高榮富、張乃雄分別擔任原告公司之董事長及總經理，基於原告公司之利
      益，其證詞偏頗，顯不足為採。況原告公司之作業要點若具體執行，則原告於
      提起自訴時，何以不傳訊證人？更何況本件發生於八十七年十一月間，證人原
      分別擔任總經理及副總經理，若被告果真違反作業要點，則證人分別擔任要職
      ，豈有未受原告公司處分，反分別升任董事及總經理之理？再者，若論被告違
      反作業要點，應負損害賠償責任，則證人高榮富、張乃雄亦負有連帶賠償責任
      ，惟原告公司卻僅向被告求償，證人為求免除責任，所為之證詞自屬偏頗不實
      ，不足為採。
  ２、證人高榮富及張乃雄雖證稱：有看過類似之投資上市上櫃有價證券明細表，但
      前揭購入超過五千萬元之股票，並未看過，且並非每日均會看過等語。惟查，
      該明細表投資證券小組每日均呈報總經理室及董事長室備查，證人高榮富、張
      乃雄斷無不知之理。而證人張光禹在刑事案件審理時亦證稱：「：：理財科每
      日都有報表將投資數量、種類記載往上送：：」、「中鋼、美亞有累積超過伍
      仟萬，事先有向總經理報告，但買期間在八十七年被告離職後，才這樣做，之
      前並沒有這樣做。」足證證人高榮富、張乃雄所陳不實。更何況明細表為累計
      數量及金額，縱使交易時證人並不知悉，證人既表示曾看過明細表，自可知悉
      愛之味、統一、美亞股票之投資情形。但證人卻證稱直到八十七年十一月發生
      本件情形後，才得知購入愛之味、統一、美亞股票之投資情形，足證證人之證
      詞不實。
  ３、原告公司於提起自訴時陳稱：「：：故台產公司證券投資小組成員評定名佳利
      公司本業狀況不如預期，加以業外投資風險陡生，遂決定出脫台產公司之名佳
      利股票：：。」「：：八十七年六月後買賣股票皆於固定地方，買賣股票亦經
      小組成員討論：：」而本件證人張乃雄則稱：「類似諮詢小組，我們只提建議
      ，不參與行政事項，至於買入的股票是否賣出，全由財政部作成決定。」「買
      進的時候才有做建議，賣出的時候並不做建議，財務部也不需給我們報告，但
      八十七年十月二十六日名佳利的股票出清後，財務部的主辦人員張光禹有給我
      們報告，很慶幸能將股票出清。因為當時判斷名佳利股票沒有好的前景。」則
      原告公司與證人之說法不一，究竟何者正確？實際上，原告公司並未依作業要
      點執行，而八十七年十月二十六日出清持股，係被告決定，逢高調節持股，而
      八十七年十月三十一日及十一月二日買進之名佳利股票，係見名佳利股票回跌
      ，逢低回補，係屬正常之股票操作。更何況，自原告公司八十八年間提起刑事
      自訴以來，原告公司始終無法提出八十七年八月間買入名佳利股票之投資建議
      或決議，亦無法提出八十七年十月賣出名佳利股票之投資建議或決議。
（七）末查，被告係原告公司投資小組之執行人員，依其職權買入名佳利公司股票，
      在主觀上並無不法損害自訴人公司之故意，而客觀上被告為原告公司計算，原
      告公司不僅毫無損害，反可賺取投資股票之差價，但原告公司遲不賣出名佳利
      股票，反竟將名佳利股票崩盤之損失歸究於被告，顯失公允。原告之訴並無理
      由，應予駁回。
三、證據：提出臺灣高等法院八十九年度上易字第一六八五號判決、原告公司投資上
    市上櫃有價證券明細表、原告公司之刑事上訴理由狀、股票交易狀況查詢、名佳
    利股票日線圖、本院八十八年度自字第八六五號八十九年一月十八日言詞辯論筆
    錄、刑事判決節本、原告公司刑事自訴理由（三）狀為證。
    理      由
一、原告主張：被告自八十六年七月十六日起至八十七年十一月九日止受原告公司之
    委任，擔任原告公司財務部經理，負責財務管理相關事宜，並依據原告公司董事
    會通過之作業要點規定，自八十七年四月十七日兼任原告公司證券投資小組委員
    ，負責與小組其他委員研議公司投資證券之規劃、管理及投資等事項。按被告受
    任於原告公司受有報酬，屬有償委任，自應以善良管理人之注意義務執行職務，
    為原告公司之最大利益處理投資理財事宜，惟被告卻未盡善良管理人之責任，於
    明知原告公司證券投資小組已於八十七年十月二十六日出清所持有名佳利股票之
    情況下，竟違反職務，未依作業要點第四項小組作業方式第(三)、(八)點規定，先呈
    報總經理核定，擅自於十月三十一日以每股三九．二元大量買進名佳利股票達一
    五○○張，共計五千八百八十七萬七千八百零八元，買進超過五千萬元，復於十
    一月二日再以每股三六．五元買進同一股票七○○張，共計二千五百五十八萬四
    千八百五十三元，且買進方式係以單次可買進之最高量（四九九張）密集買進，
    然以該股行情並無如此之市場潛力，違反一般股票投資之經驗法則，嗣前揭股票
    於七日後（即十一月九日）因名佳利公司爆發地雷股事件而崩盤，並於八十七年
    十一月二十三日遭停止交易處分，原告公司因此無法賣出該股票，至八十八年六
    月十日起始恢復買賣，截至八十八年七月六日，該股票股價仍無法回升至買進價
    ，使公司財產價值減少，為減少損害，原告公司始陸續賣出股票，至起訴狀遞出
    為止，原告除受有如附表一所計算之損失即三千九百一十二萬七千九百一十四元
    外，仍有七百三十張名佳利股票尚未售出，目前原告僅就其中兩千萬元為先行提
    起損害賠償之訴，保留其餘一千九百一十二萬七千九百一十四元及七百三十張名
    佳利股票損失賠償之請求等語。
二、被告則以：原告所提出之作業要點並未實際執行一節，已於刑事判決理由纂述甚
    詳。事實上，原告公司於八十七年四月二十四日即買進愛之味股票金額累計超過
    五千萬元，達五千九百五十五萬零三百二十五元，買進統一股票金額累計達六千
    五百九十二萬九千九百五十元，於八十七年七月八日持續購入美亞公司股票，至
    八十七年七月十三日累計買入金額為五千八百一十五萬零六百七十元，但前揭購
    入超過五千萬元之股票，並未先呈報總經理核定，而原告公司購入股票累計超過
    五千萬元之情形比比皆是，觀諸原告公司僅提出八十七年四月二十七日、四月三
    十日、五月四日、五月六日、五月八日、五月十一日、五月十三日、五月十五日
    、五月十八日、五月二十日、五月二十三日、五月二十五日、五月二十七日、六
    月一日、十月八日、十一月十一日、十一月十三日及十一月十六日等之會議記錄
    ，而攸關本件之名佳利股票買賣之會議記錄卻無法提出，益證前揭作業要點並未
    實施。又系爭名佳利股票，原告公司係於八十七年八月間陸續購入，而截至八十
    七年九月二十四日共計持有名佳利股票二百六十萬股，金額為九千八百八十二萬
    九千八百三十八元，平均每股成本為三七‧六五元，自八十七年九月二十五日起
    陸續調節持有，於八十七年十月二十六日全數賣出，金額為一億零六百三十萬零
    五百一十三元，平均每股約為四○‧八八元，合計獲利七百九十七萬零六百五十
    五元，故八十七年十月間賣出名佳利股票係屬逢高調節持股。而八十七年十月三
    十一日及十一月二日，原告公司分別買入名佳利股票一百五十萬股及七十萬股，
    金額分別為五千八百八十七萬七千八百零八元及二千五百五十八萬四千八百五十
    三元，平均每股成本為三八‧三九元，係因名佳利股票自四二‧一元回檔至三八
    元，故逢低回補名佳利股票，係屬正常之股票投資操作。更何況，以名佳利股票
    之投資情形而言，依鈞院八十八年度自字第八六五號刑事案件中證人張光禹所述
    ，買入名佳利股票之停損點為三五‧五元，則自訴人公司如於停損點賣出名佳利
    股票，則原告公司僅虧損六百三十五萬元。故就名佳利股票之操作而言，如原告
    公司依原訂停損點賣出名佳利股票，則原告公司就名佳利股票之投資，原告至少
    仍可獲利約一百五十餘萬元。而被告於八十七年十一月三日即遭原告公司停止職
    務，惟原告公司遲不賣出名佳利股票，反竟將名佳利股票崩盤之損失歸究於被告
    ，實無理由。退步言之，縱認被告有逾越授權買入名佳利股票之行為，但原告之
    損害係因發生地雷股事件所致，與被告之行為並不具有因果關係，揆諸前揭說明
    ，原告之請求，顯無理由等語置辯。
三、經查，被告自八十六年七月十六日起至八十七年十一月九日止受原告公司之委任
    ，擔任原告公司財務部經理，負責財務管理相關事宜，並依據原告公司董事會通
    過之作業要點規定，自八十七年四月十七日兼任原告公司證券投資小組委員，負
    責與小組其他委員研議公司投資證券之規劃、管理及投資等事項。嗣被告並未先
    呈報總經理核定，乃於八十七年十月三十一日以每股三九．二元買進名佳利股票
    一五○○張，共計五千八百八十七萬七千八百零八元，復於十一月二日再以每股
    三六．五元買進同一股票七○○張，共計二千五百五十八萬四千八百五十三元。
    後上開名佳利股票股票於同年十一月九日崩盤，並於八十七年十一月二十三日遭
    停止交易處分，至八十八年六月十日起始恢復買賣，原告公司並因上開情事於八
    十七年十一月三日停止被告投資小組之職務，且於八十七年十一月九日調派為原
    告公司總務室業務委員，原告並於八十八年九月十六日以被告涉嫌背信罪為由，
    向本院提起自訴，復經本院以八十八年度自字第八六五號判決被告無罪，並經臺
    灣高等法院以八十九年度上易字第一六八五號判決上訴駁回確定在案等情，有人
    事資料卡、證券存摺明細、合併買賣報告書暨交割憑單、台灣證券交易所股份有
    限公司八十七年十一月二十日台證（87）上字第三九○○一號及八十八年六月八
    日台證（88）上字第一七一三三一號函附卷可證，並經本院調閱上開刑事卷宗查
    核屬實，且為兩造所不爭，自堪信為真實。
四、本件原告主張被告因逾越權限，未依作業要點第四項小組作業方式第(三)、(八)點規
    定，先呈報總經理核定，擅自分別於八十七年十月三十一日、同年十一月二日以
    每股三九．二元、三六．五元各買進名佳利股票一五○○張、七百張，共計八千
    三百四十六萬二千六百六十一元元，致原告受有損害三千九百一十二萬七千九百
    一十四元等語，為被告所否認，並以前揭情詞置辯。是本件之爭點即為被告究有
    無違反作業要點之規定，逾越授權買入上開股票？上開作業要點第四項第(三)、(八)
    點之規定是否確實執行？倘未確實執行，被告在買入上開股票是否未盡善良管理
    人之注意義務執行職務？及被告是否應就上開損害負責？
五、經查，依前開作業要點第四項小組作業方式第(三)、(八)點分別規定：「財務部視財
    務狀況釐定可動用之資金額度，提經小組研議通過後陳總經理轉呈董事長核定辦
    理」、「依照本公司分層負責明細表及本小組委員議決有關事項，每日買賣之上
    市股票總金額在五千萬元以內授權財務部經理核定；但購入同一公司之股票及公
    司債累計金額已達五千萬元以上者應先呈報總經理核定，一億元以上應轉呈董事
    長核定。」而本件被告於八十七年十月三十一日以每股三九．二元買進名佳利股
    票一五○○張，共計五千八百八十七萬七千八百零八元，復於十一月二日再以每
    股三六．五元買進同一股票七○○張，共計二千五百五十八萬四千八百五十三元
    ，均達購入同一公司之股票累計金額五千萬元以上之要件，被告卻未先呈報總經
    理核定，顯已違反上開作業要點之規定而無疑義。
六、次查，依被告提出之原告公司投資上市上櫃有價證券明細表，可知原告公司於八
    十七年四月二十四日即買進愛之味股票金額累計達五千九百五十五萬零三百二十
    五元，買進統一股票金額累計達六千五百九十二萬九千九百五十元，於八十七年
    七月八日持續購入美亞公司股票，至八十七年七月十三日累計買入金額為五千八
    百一十五萬零六百七十元，均已符合上開作業要點第四項第八點所規定五千萬元
    之條件，而上開購買累計超過五千萬元之股票均未先呈報總經理核定一節，亦為
    原告所是認。原告雖稱：被告之前逾越權限之行為，原告公司當時並不知悉，而
    被告所提出之投資上市上櫃有價證券明細表，被告並未呈給當時的總經理，此觀
    證人高榮富、張乃雄證稱伊並未看過八十七年四月二十四日、八十七年七月七日
    製作之明細表等語即明，是被告未依作業要點執行，而非原告公司未執行該作業
    要點等詞。然查，證人張光禹於上開刑事案件之原審調查時證稱：「（累積超過
    五千萬元是否要問總經理？）八十七年四月小組成立後就沒有這件事，以前規定
    是單日是五千萬、累積是一億元，投資小組成立後就沒有超過五千萬」、「理財
    科每日都有報表將投資數量、種類記載在表上往上送」、「中鋼、美亞有累積超
    過五千萬，事先有向總經理報告，但買期間在八十七年十一月被告離職後才這樣
    做，之前並沒有這樣做」等語（參上開刑事案件八十八年十二月一日調查筆錄）
    ，並於本院審理時證稱：「股票的製作明細表是由我們的作業小姐輸入電腦，再
    由我叫出來。每天都會製作一張，除非當天沒有交易，否則均會製作。明細表會
    交給我的上司乙○○審核」、「（每次開會是否會將明細表提供給投資小組成員
    ？）會的」、「（張乃雄是否有看到明細表？）有的，因為每次開會都會提出」
    等語，暨證人張乃雄亦證稱：「（明細表有無拿給你？）每次開會張光禹就會製
    作明細表放在我的桌上給我們看」等語（見本院九十年三月十二日言詞辯論筆錄
    ），參諸該作業要點第四項第十一點：「財務部每日應繕製證券投資明細表，分
    呈總經理室及董事會核備」之規定等情觀之，足認原告縱未事先呈報總經理核定
    ，總經理事後亦知原告公司股票買賣之情形，是原告陳稱被告之前逾越權限之行
    為，原告公司當時並不知悉等語，即無足採。則被告於原告公司投資小組執行股
    票買賣時，並非名佳利一家未依照作業要點超過五千萬元先呈報總經理核定之程
    序執行，尚有多筆買入股票超過五千萬元或累計超過五千元，未依該要點之規定
    執行，此種情形存在於被告操作原告公司股票買賣期間，而原告公司並未在投資
    小組會議中指正（參刑事卷宗內原告公司證券投資小組開會記錄），或因此而對
    被告此種行為有所懲處，反繼續由被告負責操作股票之買賣，且被告於八十七年
    八月間買入名佳利股票累計金額已超過五千萬元（此一部分經被告於十月間賣出
    ），亦未經被告先行向原告總經理呈報，足見作業要點之規定僅徒具形式，並未
    實際拘束被告之投資作為，且為原告公司所不以為意，故被告縱有違反該作業要
    點買進名佳利股票，亦難以此即認為被告有違背其職務之行為。且按行使權利，
    履行義務，應依誠實及信用方法，民法第一百四十八條揭示甚明。本件原告就被
    告違反作業要點之行為長期不為任何指正或懲處，且繼續由被告負責操作股票之
    買賣，似此行為，顯已引起被告之正當信任，以為如此並未違背其職務之行為，
    而今忽貫徹作業要點之執行，致令被告陷於窘境，原告有違誠實信用原則，尤為
    明顯。是以，原告以被告違反作業要點之規定，逾越受任人之權限，致原告受有
    損害，依民法第五百四十四條、第一百八十四條規定請求被告賠償其損害，洵無
    足採。
七、再按受任人處理委任事務，應依委任人之指示，並與處理自己事務為同一之注意
    。其受有報酬者。應以善良管理人之注意為之，民法第五百三十五條定有明文。
    本件原告又稱：被告受任於原告公司受有報酬，屬有償委任，自應以善良管理人
    之注意履行其執行職務之義務，而為原告公司之最大利益處理投資理財事宜，惟
    被告卻未盡善良管理人之責任，於明知原告公司證券投資小組已於八十七年十月
    二十六日出清所持有名佳利股票之情況下，且該股行情並無如此之市場潛力，違
    反一般股票投資之經驗法則，於八十七年十月三十一日、同年十一月二日購買共
    計二千二百張之名佳利股票，嗣前揭股票於八十七年十一月九日因名佳利公司爆
    發地雷股事件而崩盤，並於八十七年十一月二十三日遭停止交易處分，致原告受
    有鉅大損害等語。惟查，八十七年八月十三日、十四日經濟日報及財訊快報之報
    導後，名佳利公司之股價均正常並上揚，至八十七年十月下旬達到最高點（四十
    ），而讓被告賣該股票時得以賣到股價之最高點，並獲利約七百多萬元，故八十
    七年八月間雖有不利於名佳利公司之消息，但名佳利公司之股價並未因而受到影
    響，自無八十七年八月間被告已明知名佳利公司本業不佳、股價將下滑之情事。
    再被告於八十七年十月三十一日及十一月二日見名佳利公司股價下滑至八十七年
    九月間之三十七、八元之價位左右，而基於補充調節之心態再度買進名佳利公司
    之股票時，該名佳利公司之股價均屬正常，直至八十七年十一月四日名佳利公司
    之股價始自三十五點五元開始跌到八十七年十一月八日之二十二點八元。而被告
    在八十七年十一月二日以前均屬有權代表公司決定購買股票者，則被告基於調節
    持股，就持有股票逢高出清獲利，逢低再行買入之持有股票原則觀之，被告當時
    之行為，核並無怪異之處，且八十七年十月底被告再行買入時，乃名佳利公司股
    價自最高點開始往下走之際，在八十七年十一月四日以前，並無明顯証據顯示名
    佳利公司之股價將崩盤，名佳利公司之策略聯盟新巨群集團在八十七年十一月四
    日以前，亦未見有地雷暴發崩盤之跡象等情，亦據上開刑事案件調查詳實，有前
    揭刑事卷宗可稽。故被告辯稱伊於八十七年十月底再購入名佳利公司股票時係基
    於調節持股，逢低買進，逢高賣出之心態等語，即足採信。因之，被告依其判斷
    買進前揭股票之行為，尚難認有何違反上開善良管理人之注意義務。從而，原告
    以被告違反民法第五百三十五條規定，請求被告賠償原告所受之損害，亦無足採
    。
八、綜上所述，本件被告雖有違反作業要點之規定，而有逾越受任人之權限，但此乃
    因原告就被告違反作業要點之行為長期不為任何指正或懲處，且繼續由被告負責
    操作股票之買賣，致引起被告之正當信任，以為如此並未違背其職務之行為之結
    果，已如前述，是原告自不得事後再以被告逾越權限之行為，為損害賠償之請求
    。又被告以其從事股票買賣之經驗，逢低買進前揭股票，亦難認有何違反善良管
    理人之注意義務。從而，原告依委任關係及侵權行為法律關係請求被告賠償其損
    害二千萬元，即無理由，不應准許。又原告之訴既經駁回，其假執行之聲請亦失
    所附麗，一併駁回之。
九、因本案事證已臻明確，兩造其餘主張陳述及所提之證據，均毋庸再予審酌，附此
    敘明。
十、結論：原告之訴為無理由，依民事訴訟法第七十八條，判決如主文。
中      華      民      國     九十     年      四      月     十七     日
                                            民事第五庭法      官  林秀圓
右為正本係照原本作成
如對本判決上訴，須於判決送達後廿日內向本院提出上訴狀
中      華      民      國    九十      年      二      月     十七     日
                                                      法院書記官  林蓮女


司法院資訊處製作；財團法人民間司法改革基金會備份。
